臺灣板橋地方法院民事判決　　　　　　　　 95年度國字第9號
原　　　告　甲○○
訴訟代理人　鐘耀盛律師
被　　　告　台北縣政府警察局
法定代理人　乙○○
訴訟代理人　吳尚昆律師
上列當事人間請求國家賠償事件，經本院於民國96年4 月26日言
詞辯論終結，判決如下：
    主  文
原告之訴及其假執行之聲請均駁回。
訴訟費用由原告負擔。
    事實及理由
一、本件原告起訴主張：
  (一)原告因違反廢棄物清理法案件，經台灣高等法院91年度上字
    第3724號判決確定，並於民國94年7 月12日獲准假釋，嗣獲
    台灣士林地方法院檢察署94年8 月11日士檢執己92執字第34
    58字第21847 號函正本，通知淡水分局應將扣案之EX-200型
    挖土機發還所有人甲○○具領。
  (二)原告委任訴訟代理人於94年12月2 日函請淡水分局回覆有關
    發還扣案之挖土機辦理情形，淡水分局於94年12月12日回復
    該局已於94年10月10日函請新莊分局查明去向，惟新莊分局
    早於94年9 月30日即以正本函知該局無系爭挖土機，造成應
    發還予原告之挖土機迄今仍未發還。
  (三)按公務員於執行職務行使公權力時，因故意或過失不法侵害
    人民自由或權利者，國家應負損害賠償責任。本件原告因被
    告未還發挖土機致受有下列損害：
  挖土機一部50萬元。
  自94年8 月2 日起至95年3 月20日止每日損失5,000 元，計
    106 萬元。
  自95年3 月21日起至發還具領之日止按每日5,000 元賠償損
    害金。
  (四)為此，依據國家賠償法第2 條第1 項之規定，請求被告給付
    15 6萬元，及自95年3 月21日起至發還系爭挖土機之日止按
    日給付5,000 元之損害金，並陳明願供擔保請准宣告假執行
    。
二、被告則抗辯：
  (一)系爭EX-200型挖土機係台灣士林地方法院檢察署扣案並命發
    還，被告機關受台灣林士地方法院檢察署指示代為保管該扣
    押物，並非行使公權力，故本件不符國家賠償要件。
  (二)系爭挖土機於88年7 月22日移至林口腐植保管場，由新莊分
    局代為保管，並未遺失，原告可隨時領取。
  (三)新莊分局94年9 月30日函固稱該局陪同原告至林口腐植場查
    看保管之涉案重型機具，未發現淡水分局查扣之EX-299型挖
    土機等語，惟此係因原告不願指認其遭扣押之挖土機，新莊
    分局因時間久遠，乃為不完整之函覆，嗣經被告查明，系爭
    挖土機確仍於林口腐植保管場，並未遺失。
  (四)系爭挖土機88年至94年，又係中古，早已超過折舊年限，應
    無殘值可言。且原告自94年8 月2 日起至發還日止按日請求
    被告給付5,000 元，並未說明法律依據，亦無具體證據，顯
    無理由。
  (五)為此，請求駁回原告之訴及其假執行之聲請。
三、兩造不爭執之事實：
  (一)系爭EX-200型挖土機乙部係由台灣士林地方法院檢察署加以
    扣押，並命台北縣警察局淡水分局保管。
  (二)系爭挖土機於88年7 月22日由淡水分局竹圍派出所承辦員警
    蔡志宏與原告共同移至林口腐植保管場，由新莊分局下褔派
    出所辦理代保管。
  (三)台灣士林地方法院檢察署於94年8 月11日函知淡水分局將扣
    案之EX-200型挖土機一部發還予原告。
四、原告得否以被告機關為國家賠償之請求對象：按「可為證據
    或得沒收之物，得扣押之」、「扣押，除由檢察官或推事親
    自實施外，得命司法警察或司法警察官執行」，刑事訴訟法
    第133 條第1 項、第136 條第1 項分別定有明文。是發動扣
    押強制處分權者，固以檢察官或法官為限，但檢察官或法官
    命司法警察執行扣押時，司法警察乃執行本身之法定職務，
    行使法律賦予之公權力，非由檢察官或法官將其實施扣押之
    權限，委任司法警察辦理。故司法警察於執行扣押職務，行
    使公權力時，因故意或過失不法侵害人民之權利，應依國家
    賠償法第2 條第2 項前段規定，自負損害賠償責任。而國家
    賠償法第四條係規範原本不得行使公權力之私人或私法團體
    ，受國家機關之委託或授權，以自己之名義，獨立行使公權
    力，而完成一定之國家任務者而言，於國家機關間互相委託
    行使公權力，無適用餘地。因此，被告抗辯：其係受台灣林
    士地方法院檢察署指示代為保管該扣押之挖土機，並非行使
    公權力云云，顯屬無據，不足採信。
五、被告機關有無不能發還扣押之挖土機情事：
  (一)查被告所轄新莊分局下褔派出所因遭颱風淹水，關於林口腐
    植保管場所保管查扣之大型機具資料不復尋覓之事實，已據
    其於96年3 月9 日之辯論意旨狀中陳述甚明，而新莊分局下
    褔派出所經於94年9 月間重新就現況製作之清冊，亦經被告
    於95年10月30日具狀提出附卷足憑（詳本院卷第58-59 頁）
    ，參酌民事訴訟法第355 條第1 項規定：「文書，依其程式
    及意旨得認作公文書者，推定為真正。」自應認該清冊形式
    上為真正。依據該清冊之記載，林口腐植保管場所保管之EX
    -200型之挖土機有4 部，其中編號1 之挖土機已經被領走，
    尚有噴漆號5 、28、33之EX-2 00 型挖土機3 部。復查本院
    於95年7 月21日會同兩造至林口腐植保管場履勘結果，原告
    則提出82年之挖土機進口報單1 件（詳本院卷第35頁），其
    上記載車身機號為000-00 000，引擎號碼為740966號，並於
    現場尋找較為相近之機種，而現場與上開進口報單上較為相
    近之機種有3 部，其中2 部為EX-200型，另一部為UH07 型
    ，因UH07型與EX-200型挖土機之型號明顯不同，兩造均排除
    該部挖土機非原告所有，而EX-200型之2 部挖土機中，其中
    一部有引擎號碼，另外一部無引擎，但有車身機號，原告主
    張該2 部EX-200型之挖土機並無1 部係其所有，被告則抗辯
    有引擎之EX-200型挖土機為原告所有等情，已據載明履勘筆
    錄足憑。是本件應進一步審究者應為，被告機關抗辯經本院
    現場履勘有引擎號碼之EX-200型挖土機（即噴漆號28號挖土
    機）為應發還予原告之挖土機等語，有無理由。
  (二)原告雖主張：其經台灣士林地方法院檢察署檢察官扣押之挖
    土機車身機號為000-00000 ，引擎號碼為740966號云云，並
    提出進口報單1 件、永日建設機械股份有限公司（下稱永日
    公司）確認書2 件為證。惟查原告所有遭台灣士林地方法院
    檢察署檢察官扣押之挖土機並未註記車身機號與引擎號碼之
    事實，已據兩造所不爭執，而原告所提出之進口報單1 件與
    永公司確認書2 件，僅能證明確有車身機號000-00000 ，引
    擎號碼740966號挖土機存在，尚無法證明遭檢察官扣押之挖
    土機即為進口報單上所記載之挖土機。復查兩造既未於保管
    單上註明挖土機之身車機號與引擎號碼，因被告機關係無
    償保管系爭挖土機，參酌民法第590 條規定：「受寄人保管
    寄託物，應與處理自己事務為同一之注意，其受有報酬者，
    應以善良管理人之注意為之。」被告機關僅就系爭挖土機之
    保管負與處理自己事務同一之注意義務，而不負善良管理人
    之注意義務，原告係從事挖土機業務之人，對於挖土機之
    瞭解更甚於被告機關，原告僅需於要求保管單上註明挖土機
    之車身機號與引擎號碼，即可釐清挖土機之發還問題，且由
    原告要求被告機關於保管單上註記車身機號與引擎號碼，其
    成本遠較被告機關為低，惟原告卻不此之為，則於挖土機發
    還產生疑義時，自應由原告承擔此項不利益。
  (三)末查依據被告機關所提出之清單（詳本院卷第58-59 頁）記
    載，其保管之EX-200型挖土機計有噴漆號1 、5 、28、33共
    計4 部，其中噴漆號1 之挖土機業經領回，噴漆號33之挖土
    機則預計由蘆洲分局發還予訴外人林景世（尚未領取），僅
    餘噴漆號5 、28之挖土機，其中被告機關抗辯應發還予原告
    之噴漆號28之挖土機（即經本院於95年7 月21日至現場履勘
    時有引擎如附卷編號照片所示之挖土機），該部有引擎之
    挖土機車況較另一部無引擎之EX-200型挖土機為佳，被告將
    該部挖土機發還原告，對被告尚無不利，且被告機關發還予
    原告之挖土機如係他人所有，則發還予原告後必須發生無法
    還發真正所有人之情況，衡諸常情，被告機關應無將非屬原
    告所有之挖土機發還予原告之理，因此，被告機關抗辯噴漆
    號28之挖土機係應發還予原告之挖土機，核屬可信，並無不
    能發還原告挖土機之情事。
  (四)綜上所述，被告機關既無不能發還原告挖土機之情事，即無
    不法侵害原告之權利，原告自不得請求被告賠償損害。
六、從而，原告依據國家賠償法第2 條第1 項之規定，請求被告
    給付159 萬元，及自95年3 月21日起至發還系爭挖土機之日
    止按日給付5,000 元之損害金，為無理由，不應准許。又原
    告既受敗訴之判決，其假執行之聲請亦失所附麗，應併予駁
    回。
七、兩造其餘主張及所提證據與本院上開論斷無涉或無違，不予
    贅述。
八、結論：原告之訴為無理由，依民事訴訟法第78條，判決如主
    文。
中　　華　　民　　國　　96　　年　　4 　　月　　30　　日
                  民事第三庭    法　官　何君豪
以上正本係照原本作成
如對本判決上訴，須於判決送達後20日內向本院提出上訴狀
中　　華　　民　　國　　96　　年　　4 　　月　　30　　日
                                書記官　蕭興南
